ACORDAO-COMPLETO-2348571

ACÓRDÃO 698/2019 ATA 9/2019 - PLENÁRIO

VISTOS, relatados e discutidos estes autos que cuidam de agravos interpostos pela Associação Piauiense de Atenção e Assistência em Saúde (APAAS) e pelo Município de Picos/PI contra o Acórdão 328/2019-TCU-Plenário, 
ACORDAM os Ministros do Tribunal de Contas da União, reunidos em sessão do Plenário, diante das razões expostas pelo Relator, em:
9.1. conhecer dos recursos de agravo, nos termos do art. 289 do Regimento Interno, para, no mérito, negar-lhes provimento;
9.2. determinar à Sec-PI que dê prioridade a instrução de mérito deste processo e examine as informações prestadas pelos recorrentes nesta etapa processual, sobre o saneamento das impropriedades na operação da APAAS e do CRSA como CER IV, em conjunto com a resposta das oitivas dos interessados; e
9.3. dar ciência desta deliberação aos recorrentes, ao Ministério da Saúde e ao Departamento Nacional de Auditoria do SUS no Estado do Piauí (Denasus-PI) .

Agravos interpostos contra acórdão que, dentre outros, expediu medida cautelar suspendendo o pagamento de repasse de recursos, sob a modalidade de custeio, pertinentes à habilitação de entidade como Centro Especializado de Reabilitação  CER, do tipo IV.

Ministério da Saúde e Município de Picos/PI

3. Interessados: Associação Piauiense de Atenção e Assistência em Saúde- APAAS (20.852.311/0001-96) e Cleydiana Bezerra Carvalho (35.127.034/0001-26)

13.1. Ministros presentes: José Mucio Monteiro (Presidente), Walton Alencar Rodrigues, Benjamin Zymler (Relator), Augusto Nardes, Aroldo Cedraz, Raimundo Carreiro e Bruno Dantas.
13.2. Ministro-Substituto presente: Marcos Bemquerer Costa.

ACORDAO-COMPLETO-2545038

Acórdão de Relação 1793/2022 - Plenário

Acórdão de Relação

ACORDAO-COMPLETO-2482624

Acórdão 1871/2021 - Plenário

ACORDAO-COMPLETO-2414686

Acórdão 1996/2020 - Plenário

ACORDAO-COMPLETO-2365482

Acórdão 1688/2019 - Plenário

BENJAMIN ZYMLER

Ministro Benjamin Zymler.

Cuidam os autos de agravos interpostos pela Associação Piauiense de Atenção e Assistência em Saúde (APAAS) e pelo Município de Picos/PI contra o Acórdão 328/2019-TCU-Plenário.
2.	O presente feito trata, originalmente, de representação originária do Departamento Nacional de Auditoria do SUS no Estado do Piauí (Denasus-PI) , dando conta de supostas irregularidades praticadas por gestores do SUS e do Município de Picos/PI ao qualificarem as entidades denominadas Associação Piauiense de Atenção e Assistência em Saúde (APAAS) e Cleydiana Bezerra Carvalho, como Centros Especializados de Reabilitação - CER, do tipo IV, no aludido município.
3.	Cabe destacar que as referidas entidades possuem como nomes-fantasia, registrados no sistema da Receita Federal, as designações Associação Isac Batista (APAAS) e Centro de Reabilitação Santa Ana (CRSA) , respectivamente, as quais serão adotadas neste relatório a título de uniformização.
4.	Após os trabalhos de campo, a Secretaria de Controle Externo no Estado do Piauí (Sec-PI) verificou a ocorrência de várias irregularidades no processo de habilitação e na operação das aludidas entidades como Centros Especializados em Reabilitação (CER) , do tipo IV.
5.	Conforme descrito no relatório que subsidiou o Acórdão 328/2019-TCU-Plenário, a unidade técnica constatou que não foram atendidos os aspectos material e formal de habilitação, credenciamento e contratação das referidas instituições como CER-IV, especificamente quanto à exigência de comprovação da existência de demanda para a implantação dos serviços, nos termos estabelecidos nas normas do Ministério da Saúde.
6.	A Sec-PI identificou, ainda, uma série de desconformidades na prestação dos serviços da APAAS e do CRSA, na condição de CER-IV, a exemplo, da ausência de registro das informações pertinentes à produção mensal, incongruências na relação nominal de pacientes desligados e existência das distorções nas evoluções disponibilizadas.
7.	Diante desse quadro, o Tribunal decidiu, por meio do Acórdão 328/2019-TCU-Plenário, realizar o contraditório da Secretaria de Atenção à Saúde do Ministério da Saúde, da Secretaria Municipal de Saúde de Picos/PI, da APAAS e do CRSA, para que se manifestassem sobre as irregularidades consignadas nos itens 9.1 e 9.2. O objetivo desta medida processual foi possibilitar a decisão de mérito do presente feito, no que se refere ao controle corretivo do processo administrativo de habilitação da APAAS e do CRSA como CER-IV.
8.	Na ocasião, esta Corte de Contas entendeu, na linha do voto por mim proferido, que estavam presentes os pressupostos para a concessão de medida cautelar, motivo pelo qual determinou a suspensão do repasse dos recursos, sob a modalidade de custeio, pertinentes à habilitação das referidas instituição como CER IV, até que as inconsistências levantadas pelo Denasus fossem esclarecidas e/ou corrigidas.
9.	Irresignados com a medida cautelar, a APAAS e o Município de Picos/PI ingressaram com os presentes agravos, nos quais alegam que não subsistem requisitos para a expedição desta providência, conforme as razões que passa a expor
II - Do expediente recursal apresentado pela APAAS
10.	De forma preambular, a entidade aduz que a deliberação recorrida tomou por base reflexões críticas sobre a política de reabilitação "Projeto Viver Sem Limites", instituída pelo Decreto 7.612, de 17/9/2011. Segundo ela, o referido projeto existe em todo o território nacional, tendo sido formulado, planejado, regulado e executado pela administração pública federal, através do Ministério da Saúde.
11.	Dito isso, a instituição assinala que discordar da política, de sua formulação e regulação, não pode significar existência de irregularidades. Para ela, "deve significar tão somente que as instâncias técnicas-gerenciais, as instâncias participativas e os órgãos de controle - tais como o TCU promovam readequações na política referida, capazes de otimizá-la".
12.	Prosseguindo em sua exposição, a APAAS ressalta que o Ministério Público Federal instado pelo Denasus a investigar os mesmos fatos, após abertura de inquérito civil (Notícia de Fato n° 1.27.001.000341 /2017-22PRM / PCS-PI - 00003114/2017) , emitiu decisão pelo seu arquivamento, fundamentando que não havia, no processo de habilitação da APAAS, qualquer indício de irregularidade.
13.	Sobre o processo de habilitação como CER-IV, a entidade ressalta que atendeu a um chamamento público do Ministério da Saúde, que ocorreu de forma absolutamente regular, isonômica e transparente e seguiu todos os procedimentos e formalidades da Portaria MS 793/2012.
14.	Com relação ao questionamento de habilitação da APAAS como CER-IV, em vez do Hospital Regional Justino Luz, a instituição assinala que não há nenhuma irregularidade nesse fato, pois a própria Constituição Federal autoriza a contratualização de entidades privadas para realização do serviço de saúde, nos termos do art. 199, § 1º.
15.	Ademais, a entidade destaca o acúmulo de serviços do referido hospital, além de suas dificuldades operacionais, "não sendo minimamente razoável que, nesse contexto, de notória falta de estrutura, o HRJL, pudesse assumir os serviços de reabilitação nos quatro níveis, no nível de referência prestado pela APAAS".
16.	Sobre a ausência de registro das informações pertinentes à produção mensal do serviço no Sistema de Informação Ambulatorial do SUS (SIA/SUS) , a instituição alega que gerava o BPA (Boletim de Produção Ambulatorial) e o encaminhava para envio ao SIA/SUS, sua produção mensal na forma consolidada. Posteriormente, seguindo orientação do Ministério da Saúde, promoveu o reprocessamento de toda sua produção, de forma individualizada, sanando a inconsistência.
17.	A respeito do descumprimento do número mínimo de pacientes pela APAAS, a instituição afirma, de forma peremptória, que "segundo mapa de atendimento mensal dos pacientes da APAAS, esta atende sim a meta estabelecida nos Instrutivos de Reabilitação Auditiva, Física, Intelectual e Visual (Portaria n. 835/2012) ".
18.	Dito isso, aduz ser "imprescindível, portanto, quando da fase instrutória do presente processo, esclarecer e especificar, quais critérios e elementos estão sendo utilizados para conclusão preliminar de descumprimento do número mínimo de atendimento de pacientes/mês, haja vista que a prova documental informa justamente o contrário".
19.	Quanto à existência de distorções nas evoluções dos pacientes, a APAAS assinala que orienta e cobra todos os profissionais que são responsáveis pelo atendimento que façam o devido registro no prontuário de cada paciente. Contudo, a entidade e nenhum outro prestador de serviço de saúde, público ou privado, não têm competência para interferir nos registros de informações efetuados nos prontuários dos pacientes, que são atos de autonomia do profissional que realiza o atendimento.
20.	Com relação à inexistência de datas na relação nominal de pacientes desligados, ao atendimento de pacientes não registrados na Base de Dados do SIA-SUS e aos questionamentos acerca "de evolução idêntica" para mais de um paciente, a instituição envia novamente os elementos pertinentes e informa o saneamento do problema, que, segundo ela, constituem erros apenas na forma de processamento das informações junto aos softwares disponibilizados pelo Ministério da Saúde.
21.	A entidade alega que não existe perigo da demora e, pelo contrário, subsiste real e substancial perigo da demora reverso, uma vez que a suspensão cautelar do pagamento sob a forma de custeio representa dano muito maior ao próprio erário e principalmente, às pessoas com deficiência dos setenta municípios que ficarão completamente desassistidas.
22.	Nesse sentido, argumenta que "criar, provisoriamente, uma nova forma de remuneração por produção a Centros de Reabilitação habilitados no "Projeto Viver sem limites", desorganiza e desarranja a política em todo país, pois os serviços e atendimentos de reabilitação são permanentes, frequentes e regulares, trata-se de pacientes crônicos e não existiria, junto ao Ministério da Saúde e Secretaria Municipal de Saúde, plataforma (software) aptos a capturar os dados para pagamento por produção sob esse prisma, bem como teria que ser criado novos tetos remuneratórios".
23.	Ademais, aduz que o prejuízo para a população dos municípios seria ainda maior, pois além dos postos de trabalho diretos e indiretos gerados, a manutenção da cautelar compromete a assistência as pessoas com deficiência e aos seus familiares, "que sairiam de uma programação de assistência integral a saúde, como ações de reabilitação, acessibilidade, acolhimento, comunicação etc, para completa desassistência, pois fora, o Projeto "Viver sem Limites", as demais formas de financiamento dos serviços públicos de reabilitação são muito pontuais e limitados".
24.	Dessa forma, a APAAS requer a reconsideração da decisão cautelar, sustando seus efeitos até posterior julgamento do mérito, ou, pelo menos, até serem ouvidos os interessados sobre os pressupostos de admissibilidade dispostos no art. 276 do Regimento Interno do TCU; e que não seja excluída a manifestação oportuna da APAAS em outras fases do processo, na forma regimental.
III - Do expediente recursal apresentado pelo Município de Picos/PI
25.	O município inicia defendendo a adequação do instrumento "para impugnar a decisão do Plenário que, cautelarmente, expediu determinações e recomendações para a Secretaria de Saúde de Picos-PI".
26.	Quanto ao mérito, esclarece, preambularmente, que possui uma população de 76.749 habitantes, a qual se eleva para 352.342 habitantes, se forem considerados os 42 municípios referenciados que compõem do Vale do Guaribas. 
27.	Segundo o município, com a habilitação dos dois CER IV, ele passou a atender a demanda de reabilitação de toda a macrorregião do Semiárido, que engloba ainda os territórios do Vale do Sambito e do Vale do Canindé, reunindo 70 municípios, somando uma população de 582.501 habitantes.
28.	Com relação às alegações comparativas ao município de Teresina, que é considerada referência para uma população estimada em 2.858.838 habitantes e não possui CER IV, o ente argumenta que "a capital possui amplo atendimento para os quatro grandes grupos de deficiência distribuídos em CER III, com oficina ortopédica inclusive, e vários estabelecimentos de saúde que realizam o atendimento demandado".
29.	Dito isso, o município aduz que é inviável a transferência de pacientes de regiões longínquas do interior do Piauí para a capital do estado, uma vez que "como ficou provado pelos dados levantados, existe demanda para os serviços prestados pelos referido Centros de Reabilitação".
30.	A partir de então, o ente passa a refutar os apontamentos promovidos na Nota Técnica do Denasus, em especial a alegação pela "inexistência da demanda (usuários/pacientes) ".
31.	Segundo o município, os auditores do Denasus não se basearam na lógica usada pelo próprio SUS para proceder o repasse dos benefícios aos CER IV, que não está fundamentada apenas na realização de procedimentos ambulatoriais pelos referidos centros, mas também no custeio de todas as atividades voltadas para a reabilitação e inclusão dos pacientes portadores de deficiência. Dessa forma, o ente assevera que procedeu segundo as diretrizes traçadas pelo Ministério da Saúde instituídas em suas portarias.
32.	Adiante, o município reporta os seguintes erros no Relatório do Denasus: baseado na Relação nominal dos pacientes atendidos no mês de maio de 2018 na Clínica Santa Ana e no APAAS (Anexo VI) , constatou-se que, os dois CER IV juntos fizeram 1482 procedimentos de reabilitação, ultrapassando a meta mínima estabelecida pelo ministério da Saúde. Em suas palavras: "Cabe ressaltar que a Clínica Santa Ana ultrapassou, em muito, a meta almejada. No mês de maio, foram realizados por este CER IV, 260 reabilitações auditivas, 298 reabilitações físicas, 326 reabilitações intelectuais e 27 reabilitações visuais, somando um total de 911 pacientes atendidos".
33.	Em acréscimo, o ente aduz que "independente de quantitativo de pacientes, os profissionais ficam disponíveis para atender de segunda a sexta, não havendo qualquer vantagem econômica para os Centros se a quantidade de pacientes for reduzida, já que os gastos permanecem inalterados".  
34.	Na sequência, o município rebate diversas constatações da nota técnica do Denasus, tendo indicado que: os pagamentos são baseados em relatórios constando a relação nominal dos pacientes; houve reunião com representantes da Região do Vale do Sambito para tratar do fluxo dos usuários para os dois CER IV; como não existe nenhuma orientação do Ministério da Saúde, não recolheu ISS sobre os pagamentos realizados; atendendo às orientações da Denasus, bem como da Controladoria Municipal, a partir do mês de maio do corrente ano serão realizados os descontos referentes ao ISS. 
35.	Adiante, o ente ressalta que antes do processo de habilitação da APAAS e do CRSA como CER IV, contava com serviço de reabilitação nos seguintes estabelecimentos: "Centro de Reabilitação do Hospital Regional, ente público, mantido pelo SUS e sob responsabilidade do Estado; Centro de Reabilitação Santa Ana, empresa privada, com atendimento contratado pelo SUS, por meio do Município, sob a modalidade de teto por produtividade; e, Associação Piauiense de Atenção à Saúde - APPAS, nome fantasia da Associação Isaac Batista, também empresa privada, com atendimento contratado pelo SUS, por meio do Município, sob a modalidade de teto por produtividade".
36.	Após descrever todo o processo de habilitação das referidas entidades, argumenta, mais uma vez, que a nota técnica do Denasus carrega impropriedades quanto à quantidade de procedimentos realizados, pois baseia-se exclusivamente nos dados informados no Sistema de Informações Ambulatoriais - SIA /SUS. Todavia, assinala que o referido sistema processa Boletim de Produção Ambulatorial- BPA e Autorização de Procedimentos de Alta Complexidade - APAC, mas não comporta todos os procedimentos ofertados pelos CER do tipo IV.
37.	Em seguida, o município refuta a assertiva que a "Secretaria Municipal de Saúde, gestora do SUS, não exerce qualquer controle na relação com os dois CER IV",  uma vez que todos os meses o órgão exige dos dois CER IV "o Boletim de Produção Ambulatorial- BPA, o Boletim de Produção Individual - BPI , a listagem nominal de pacientes atendidos, que anexamos a esta manifestação a referência do último mês de maio, como comprovação e também existe o controle feito pelos 5 auditores que selecionam e destinam os pacientes para as duas clínicas de reabilitação".
38.	Assim, aduz que a população atendida por ambos os Centros de Reabilitação é muito maior do que a alegada pelos auditores do Denasus, de modo que " (...) não há em se falar em ausência de demanda, em lesão aos cofres públicos, tão pouco lesão aos usuários do SUS. Pelo contrário, ambos os CER IV de Picos são referência em atendimento a pessoas com deficiências, tendo ambos se adequado a todas as exigências do MS". 
39.	Sobre a medida cautelar, assinala ser inconteste a presença do periculum in mora inverso advindo da decisão liminar ora combatida. Segundo o ente, "a imposição de que os repasses dos recursos, sejam feitos sob a modalidade de custeio, levará, fatalmente, à paralisação dos serviços de saúde, uma vez que os serviços realizados pelas entidades se tornarão financeiramente inexequíveis, o que acarretará um prejuízo monumental aos pacientes, posto que estes, poderão ficar sem o tratamento multidisciplinar atualmente realizado".
40.	Com isso, pugna pelo conhecimento do agravo e, no mérito, que "seja reformada a decisão monocrática que expediu determinações para a Secretaria Municipal de Saúde de Picos, entendendo por julgar inteiramente improcedente a presente representação em todos os seus termos, com a consequente revogação da medida cautelar liminarmente concedida".
	É o relatório.

Geanclécio dos Anjos Silva (8693/OAB-PI), representando Cleydiana Bezerra Carvalho (Centro de Reabilitação Santa Ana); Andreya Lorena Santos Macedo (5630/OAB-PI) e outros, representando Associação Piauiense de Atenção e Assistência em Saúde; e Fellipe Roney de Carvalho Alencar (OAB/PI 8.824) e outros representando o Município de Picos.

Não atuou.

AGRAVOS CONTRA CAUTELAR EM REPRESENTAÇÃO ORIUNDA DO DENASUS. SUPOSTAS IRREGULARIDADES PRATICADAS POR GESTORES DO SUS E DO MUNICÍPIO DE PICOS/PI AO QUALIFICAREM ENTIDADES PRIVADAS COMO CENTROS ESPECIALIZADOS DE REABILITAÇÃO - CER, DO TIPO IV, NO ALUDIDO MUNICÍPIO. SUPOSTA AUSÊNCIA DE DEMANDA PARA A PRESTAÇÃO DOS SERVIÇOS NA FORMA ESPECIFICADA. MEDIDA CAUTELAR SUSPENDENDO O REPASSE DOS INCENTIVOS FINANCEIROS SOB A MODALIDADE DE CUSTEIO. RAZÕES RECURSAIS INSUFICIENTES PARA DEMONSTRAR A AUSÊNCIA DE FUMAÇA DO BOM DIREITO OU DE PERIGO DA DEMORA E A PRESENÇA DE PERIGO DA DEMORA REVERSO. CONHECIMENTO E NEGATIVA DE PROVIMENTO DO AGRAVO.

REPRESENTAÇÃO (REPR)

Secretaria do TCU no Estado do Piauí (Sec-PI).

Cuidam os autos de agravos interpostos pela Associação Piauiense de Atenção e Assistência em Saúde (APAAS) e pelo Município de Picos/PI contra o Acórdão 328/2019-TCU-Plenário.
2.	O presente feito trata, originalmente, de representação originária do Departamento Nacional de Auditoria do SUS no Estado do Piauí (Denasus-PI) , dando conta de supostas irregularidades praticadas por gestores do SUS e do Município de Picos/PI ao qualificarem as entidades denominadas Associação Piauiense de Atenção e Assistência em Saúde (APAAS) e Cleydiana Bezerra Carvalho, como Centros Especializados de Reabilitação - CER, do tipo IV, no aludido município.
3.	Cabe destacar que as referidas instituições possuem como nomes-fantasia, registrados no sistema da Receita Federal, as designações Associação Isac Batista (APAAS) e Centro de Reabilitação Santa Ana (CRSA) , respectivamente, as quais serão adotadas neste voto a título de uniformização.
4.	Após os trabalhos de campo, a Secretaria de Controle Externo no Estado do Piauí (Sec-PI) verificou a ocorrência de várias irregularidades no processo de habilitação e na operação das aludidas entidades como Centros Especializados em Reabilitação (CER) , do tipo IV.
5.	Conforme descrito no relatório que subsidiou o Acórdão 328/2019-TCU-Plenário, a unidade técnica constatou que não foram atendidos os aspectos material e formal de habilitação, credenciamento e contratação das referidas instituições como CER IV, especificamente quanto à exigência de comprovação da existência de demanda para a implantação dos serviços, nos termos estabelecidos nas normas do Ministério da Saúde.
6.	A Sec-PI identificou, ainda, uma série de desconformidades na prestação dos serviços da APAAS e do CRSA, na condição de CER IV, a exemplo, da ausência de registro das informações pertinentes à produção mensal, incongruências na relação nominal de pacientes desligados e existência das distorções nas evoluções disponibilizadas.
7.	Diante desse quadro, o Tribunal decidiu, por meio do Acórdão 328/2019-TCU-Plenário, realizar o contraditório da Secretaria de Atenção à Saúde do Ministério da Saúde, da Secretaria Municipal de Saúde de Picos/PI, da APAAS e do CRSA, para que se manifestassem sobre as irregularidades consignadas nos itens 9.1 e 9.2. O objetivo desta medida processual foi possibilitar a decisão de mérito do presente feito, no que se refere ao controle corretivo do processo administrativo de habilitação da APAAS e do CRSA como CER IV.
8.	Na ocasião, esta Corte de Contas entendeu, na linha do voto por mim proferido, que estavam presentes os pressupostos para a concessão de medida cautelar, motivo pelo qual determinou a suspensão do repasse dos recursos, sob a modalidade de custeio, pertinentes à habilitação das referidas instituições como CER IV, até que as inconsistências levantadas pelo Denasus fossem esclarecidas e/ou corrigidas.
9.	A fim de evitar a solução de continuidade no atendimento da população, o TCU recomendou à Secretaria Municipal de Saúde e ao Ministério da Saúde, por meio do subitem 9.5 da deliberação, que adotassem " (...) se entenderem oportuno e conveniente, as medidas necessárias para o reenquadramento das instituições designadas no item anterior como prestadoras de serviço, de modo que elas passem a receber por produção, enquanto perdurar os efeitos da medida cautelar de que trata o subitem 9.3".
10.	Irresignados com a medida cautelar, a APAAS e o Município de Picos/PI ingressaram com os presentes agravos, nos quais alegam que não subsistem requisitos para a expedição desta providência, conforme as razões que passam a expor.
II - Das razões recursais apresentadas pela APAAS
11.	De forma preambular, a entidade aduz que a deliberação recorrida tomou por base reflexões críticas sobre a política de reabilitação "Projeto Viver Sem Limites", instituída pelo Decreto 7.612, de 17/9/2011. Segundo ela, o referido projeto existe em todo o território nacional, tendo sido formulado, planejado, regulado e executado pela administração pública federal, através do Ministério da Saúde.
12.	Dito isso, a instituição assinala que discordar da política, de sua formulação e regulação, não pode significar existência de irregularidades. Para ela, "deve significar tão somente que as instâncias técnicas-gerenciais, as instâncias participativas e os órgãos de controle - tais como o TCU promovam readequações na política referida, capazes de otimizá-la".
13.	Prosseguindo em sua exposição, a APAAS ressalta que o Ministério Público Federal instado pelo Denasus a investigar os mesmos fatos, após abertura de inquérito civil (Notícia de Fato n° 1.27.001.000341 /2017-22PRM / PCS-PI - 00003114/2017) , emitiu decisão pelo seu arquivamento, fundamentando que não havia, no processo de habilitação da APAAS, qualquer indício de irregularidade.
14.	Sobre o processo de habilitação como CER IV, a entidade ressalta que atendeu a um chamamento público do Ministério da Saúde, que ocorreu de forma absolutamente regular, isonômica e transparente e seguiu todos os procedimentos e formalidades da Portaria MS 793/2012.
15.	Com relação ao questionamento de habilitação da APAAS como CER IV, em vez do Hospital Regional Justino Luz, a instituição assinala que não há nenhuma irregularidade nesse fato, pois a própria Constituição Federal autoriza a contratualização de entidades privadas para realização do serviço de saúde, nos termos do art. 199, § 1º.
16.	Ademais, a instituição destaca o acúmulo de serviços do referido hospital, além de suas dificuldades operacionais, "não sendo minimamente razoável que, nesse contexto, de notória falta de estrutura, o HRJL, pudesse assumir os serviços de reabilitação nos quatro níveis, no nível de referência prestado pela APAAS".
17.	Sobre a ausência de registro das informações pertinentes à produção mensal do serviço no Sistema de Informação Ambulatorial do SUS (SIA/SUS) , a instituição alega que gerava o BPA (Boletim de Produção Ambulatorial) e o encaminhava para envio ao SIA/SUS, sua produção mensal na forma consolidada. Posteriormente, seguindo orientação do Ministério da Saúde, promoveu o reprocessamento de toda sua produção, de forma individualizada, sanando a inconsistência.
18.	A respeito do descumprimento do número mínimo de pacientes pela APAAS, a instituição afirma que "segundo mapa de atendimento mensal dos pacientes da APAAS, esta atende sim a meta estabelecida nos Instrutivos de Reabilitação Auditiva, Física, Intelectual e Visual (Portaria n. 835/2012) ".
19.	Dito isso, assinala ser "imprescindível, portanto, quando da fase instrutória do presente processo, esclarecer e especificar, quais critérios e elementos estão sendo utilizados para conclusão preliminar de descumprimento do número mínimo de atendimento de pacientes/mês, haja vista que a prova documental informa justamente o contrário".
20.	Quanto à existência de distorções nas evoluções dos pacientes, a APAAS assinala que orienta e cobra todos os profissionais que são responsáveis pelo atendimento que façam o devido registro no prontuário de cada paciente. Contudo, a entidade e nenhum outro prestador de serviço de saúde, público ou privado, não têm competência para interferir nos registros de informações efetuados nos prontuários dos pacientes, que são atos de autonomia do profissional que realiza o atendimento.
21.	Sobre a inexistência de datas na relação nominal de pacientes desligados, o atendimento de pacientes não registrados na Base de Dados do SIA-SUS e os questionamentos acerca "de evolução idêntica" para mais de um paciente, a instituição envia novamente os elementos pertinentes e reporta o saneamento do problema, que, segundo ela, constituem erros apenas na forma de processamento das informações junto aos softwares disponibilizados pelo Ministério da Saúde.
22.	A entidade alega que não existe perigo da demora e, pelo contrário, subsiste real e substancial perigo da demora reverso, uma vez que a suspensão cautelar do pagamento sob a forma de custeio representa dano muito maior ao próprio erário e principalmente, às pessoas com deficiência dos setenta municípios que ficarão completamente desassistidas.
23.	Nesse sentido, argumenta que "criar, provisoriamente, uma nova forma de remuneração por produção a Centros de Reabilitação habilitados no "Projeto Viver sem limites", desorganiza e desarranja a política em todo país, pois os serviços e atendimentos de reabilitação são permanentes, frequentes e regulares, trata-se de pacientes crônicos e não existiria, junto ao Ministério da Saúde e Secretaria Municipal de Saúde, plataforma (software) aptos a capturar os dados para pagamento por produção sob esse prisma, bem como teria que ser criado novos tetos remuneratórios".
24.	Ademais, aduz que o prejuízo para a população dos municípios seria ainda maior, pois além dos postos de trabalho diretos e indiretos gerados, a manutenção da cautelar compromete a assistência as pessoas com deficiência e aos seus familiares, "que sairiam de uma programação de assistência integral a saúde, como ações de reabilitação, acessibilidade, acolhimento, comunicação etc, para completa desassistência, pois fora, o Projeto "Viver sem Limites", as demais formas de financiamento dos serviços públicos de reabilitação são muito pontuais e limitados".
25.	Dessa forma, a APAAS requer a reconsideração da decisão cautelar, sustando seus efeitos até posterior julgamento do mérito, ou, pelo menos, até serem ouvidos os interessados sobre os pressupostos de admissibilidade dispostos no art. 276 do Regimento Interno do TCU; e que não seja excluída a manifestação oportuna da APAAS em outras fases do processo, na forma regimental.
III - Das razões recursais apresentadas pelo Município de Picos/PI
26.	O município inicia defendendo a adequação do instrumento "para impugnar a decisão do Plenário que, cautelarmente, expediu determinações e recomendações para a Secretaria de Saúde de Picos-PI".
27.	Quanto ao mérito, esclarece, preambularmente, que possui uma população de 76.749 habitantes, a qual se eleva para 352.342 habitantes, se forem considerados os 42 municípios referenciados que compõem o Vale do Guaribas. 
28.	Segundo o município, com a habilitação dos dois CER IV, ele passou a atender a demanda de reabilitação de toda a macrorregião do Semiárido, que engloba ainda os territórios do Vale do Sambito e do Vale do Canindé, reunindo 70 municípios, somando uma população de 582.501 habitantes.
29.	Com relação às alegações comparativas ao município de Teresina, que é considerada referência para uma população estimada em 2.858.838 habitantes e não possui CER IV, o ente argumenta que "a capital possui amplo atendimento para os quatro grandes grupos de deficiência distribuídos em CER III, com oficina ortopédica inclusive, e vários estabelecimentos de saúde que realizam o atendimento demandado".
30.	Dito isso, o município aduz que é inviável a transferência de pacientes de regiões longínquas do interior do Piauí para a capital do estado, uma vez que "como ficou provado pelos dados levantados, existe demanda para os serviços prestados pelos referido Centros de Reabilitação".
31.	A partir de então, o ente passa a refutar os apontamentos promovidos na Nota Técnica do Denasus, em especial a alegação pela "inexistência da demanda (usuários/pacientes) ".
32.	Segundo o município, os auditores do Denasus não se basearam na lógica usada pelo próprio SUS para proceder o repasse dos benefícios aos CER IV, que não está fundamentada apenas na realização de procedimentos ambulatoriais pelos referidos centros, mas também no custeio de todas as atividades voltadas para a reabilitação e inclusão dos pacientes portadores de deficiência. Dessa forma, o ente assevera que procedeu segundo as diretrizes traçadas pelo Ministério da Saúde instituídas em suas portarias.
33.	Adiante, o município reporta os seguintes erros no Relatório do Denasus: baseado na relação nominal dos pacientes atendidos no mês de maio de 2018 na Clínica Santa Ana e no APAAS (Anexo VI) , constatou-se que, os dois CER IV juntos fizeram 1482 procedimentos de reabilitação, ultrapassando a meta mínima estabelecida pelo ministério da Saúde. Em suas palavras: "Cabe ressaltar que a Clínica Santa Ana ultrapassou, em muito, a meta almejada. No mês de maio, foram realizados por este CER IV, 260 reabilitações auditivas, 298 reabilitações físicas, 326 reabilitações intelectuais e 27 reabilitações visuais, somando um total de 911 pacientes atendidos".
34.	Em acréscimo, o ente aduz que "independente de quantitativo de pacientes, os profissionais ficam disponíveis para atender de segunda a sexta, não havendo qualquer vantagem econômica para os Centros se a quantidade de pacientes for reduzida, já que os gastos permanecem inalterados".  
35.	Na sequência, o município rebate diversas constatações da nota técnica do Denasus, tendo indicado que: os pagamentos são baseados em relatórios constando a relação nominal dos pacientes; houve reunião com representantes da Região do Vale do Sambito para tratar do fluxo dos usuários para os dois CER IV; como não existe nenhuma orientação do Ministério da Saúde, não recolheu ISS sobre os pagamentos realizados; atendendo às orientações do Denasus, bem como da Controladoria Municipal, a partir do mês de maio do corrente ano serão realizados os descontos referentes ao ISS. 
36.	Adiante, o ente ressalta que antes do processo de habilitação da APAAS e do CRSA como CER IV, contava com serviço de reabilitação nos seguintes estabelecimentos: "Centro de Reabilitação do Hospital Regional, ente público, mantido pelo SUS e sob responsabilidade do Estado; Centro de Reabilitação Santa Ana, empresa privada, com atendimento contratado pelo SUS, por meio do Município, sob a modalidade de teto por produtividade; e, Associação Piauiense de Atenção à Saúde - APPAS, nome fantasia da Associação Isaac Batista, também empresa privada, com atendimento contratado pelo SUS, por meio do Município, sob a modalidade de teto por produtividade".
37.	Após descrever todo o processo de habilitação das referidas entidades, argumenta, mais uma vez, que a nota técnica do Denasus carrega impropriedades quanto à quantidade de procedimentos realizados, pois baseia-se exclusivamente nos dados informados no Sistema de Informações Ambulatoriais - SIA /SUS. Todavia, assinala que o referido sistema processa Boletim de Produção Ambulatorial- BPA e Autorização de Procedimentos de Alta Complexidade - APAC, mas não comporta todos os procedimentos ofertados pelos CER do tipo IV.
38.	Em seguida, o município refuta a assertiva que a "Secretaria Municipal de Saúde, gestora do SUS, não exerce qualquer controle na relação com os dois CER IV",  uma vez que todos os meses o órgão exige dos dois CER IV "o Boletim de Produção Ambulatorial- BPA, o Boletim de Produção Individual - BPI , a listagem nominal de pacientes atendidos, que anexamos a esta manifestação a referência do último mês de maio, como comprovação e também existe o controle feito pelos 5 auditores que selecionam e destinam os pacientes para as duas clínicas de reabilitação".
39.	Assim, aduz que a população atendida por ambos os Centros de Reabilitação é muito maior do que a alegada pelos auditores do Denasus, de modo que " (...) não há em se falar em ausência de demanda, em lesão aos cofres públicos, tão pouco lesão aos usuários do SUS. Pelo contrário, ambos os CER IV de Picos são referência em atendimento a pessoas com deficiências, tendo ambos se adequado a todas as exigências do MS". 
40.	Sobre a medida cautelar, assinala ser inconteste a presença do periculum in mora inverso advindo da decisão liminar ora combatida. Segundo o ente, "a imposição de que os repasses dos recursos, sejam feitos sob a modalidade de custeio, levará, fatalmente, à paralisação dos serviços de saúde, uma vez que os serviços realizados pelas entidades se tornarão financeiramente inexequíveis, o que acarretará um prejuízo monumental aos pacientes, posto que estes, poderão ficar sem o tratamento multidisciplinar atualmente realizado".
41.	Com isso, pugna pelo conhecimento do agravo e, no mérito, que "seja reformada a decisão monocrática que expediu determinações para a Secretaria Municipal de Saúde de Picos, entendendo por julgar inteiramente improcedente a presente representação em todos os seus termos, com a consequente revogação da medida cautelar liminarmente concedida".
42.	Feito esse necessário resumo, passo a decidir.
IV - Do exame dos recursos
43.	Preliminarmente, observo que a APAAS ingressou com agravo antes mesmo de ter sido notificada do Acórdão 328/2019-TCU-Plenário. Sendo assim, estando presentes os demais pressupostos de admissibilidade previstos no art. 289 do Regimento Interno, conheço do presente expediente recursal.
44.	Quanto ao Município de Picos, compreendo que foram atendidos os requisitos legais estabelecidos para a espécie, sendo adequado o seguimento do expediente recursal com vistas à apreciação de seu mérito.
45.	Com relação ao assunto, assinalo, inicialmente, que a matéria devolvida a este Relator, nesta oportunidade, diz respeito à presença ou não dos pressupostos da medida cautelar expedida no subitem 9.3 do Acórdão 328/2019-TCU-Plenário. Com isso, a presente manifestação não se destina à cognição exauriente das irregularidades constatadas na representação, que somente ocorrerá após o contraditório formal de todos os interessados, nos termos estabelecidos no subitem 9.1 do aludido decisum.
IV.1 - Da fumaça do bom direito
46.	Dito isso, verifico que as razões recursais apresentadas pela APAAS e pelo Município de Picos/PI não se mostram suficientes para descaracterizar a fumaça do bom direito, consubstanciada na robusta análise desenvolvida na instrução preliminar da Sec-PI e no voto condutor do Acórdão 328/2019-TCU-Plenário. 
47.	Conforme apurado nos autos, o Denasus e, na sequência, a Sec-PI constataram um quadro grave de irregularidades na qualificação e operação da APAAS e do CRSA, como CER IV, em violação frontal a várias normas infralegais do Ministério da Saúde, inclusive com dano potencial ao erário, a ser apurado.
48.	As desconformidades relacionadas à recorrente foram:
a)	não cumprimento dos aspectos material e formal de habilitação, credenciamento e contratação da instituição como CER IV, especificamente quanto à exigência de comprovação da existência de demanda para a implantação dos serviços;
b)	não atendimento da quantidade mínima de pacientes a que estava obrigada, conforme os Instrutivos de Reabilitação Auditiva, Física, Intelectual e Visual, previsto no art. 8º, da Portaria nº 835, de 25/4/2012, do Ministério da Saúde, a saber: 700 pacientes/mês, observados os quantitativos 150 de reabilitação auditiva, 150 de reabilitação visual, 200 de reabilitação intelectual e 200 de reabilitação física;
c)	ausência de registro das informações pertinentes à produção mensal do serviço no Sistema de Informações Ambulatoriais do SUS (SIA/SUS) ;
d) 	incongruências na relação nominal dos 58 pacientes desligados por desistências/faltas/altas no ano de 2018 apresentada pela APAAS;
e) 	existência das seguintes distorções nas evoluções disponibilizadas pela entidade, referentes aos dados registrados no SIA-SUS: i) evolução idêntica para mais de um paciente; ii) ausência de evolução, o que impede a comprovação de que eles foram submetidos à reabilitação, para fins de custeio pelo SUS, nos termos do art. 1070, inciso I, letra "a", da Portaria de Consolidação n° 6, de 28/9/2017, do Ministério da Saúde; e iii) relação nominal de pacientes desligados por desistências/faltas/altas no ano de 2018, sem data;
f) 	atendimento de pacientes não registrados na Base de Dados do SIA-SUS ("enxertados") no período avaliado, isto é, meses de abril, maio e junho de 2018; e
g) 	existência das seguintes distorções nas evoluções disponibilizadas pela entidade, referentes aos pacientes "enxertados": i) evolução idêntica para mais de um paciente; ii) ausência de evolução de pacientes, o que impede a comprovação de que eles foram submetidos à reabilitação, para fins de custeio pelo SUS, nos termos do art. 1070, inciso I, letra "a", da Portaria de Consolidação n° 6, de 28/9/2017, do Ministério da Saúde; iii) evolução sem registro de reabilitação; iv) pacientes desligados por desistências/faltas/altas no ano de 2018, sem data, conforme relação nominal fornecida pela APAAS; e v) realização apenas de procedimento de fisioterapia.
49.	Do conjunto de irregularidades levantadas, assinalo que a principal delas diz respeito à não comprovação da existência de demanda para a habilitação da APAAS como CER IV, pois isso implica que instituição está recebendo recursos federais a título de custeio, no montante mensal de R$ 345.000,00, e não está atendendo o número mínimo de pacientes estabelecido pelas normas do Ministério da Saúde.
50.	Além de constituir violação direta das condições formais de funcionamento da política pública, tal fato implica desperdício de recursos, pois os mesmos serviços poderiam estar sendo prestados mediante o pagamento por produção, que é a forma de pagamento adequada quando não existe a demanda mínima preconizada nos Instrutivos do Ministério da Saúde para o recebimento de incentivos de custeio. 
51.	Com relação a esta irregularidade, a APAAS se limitou a afirmar que atendia, sim, a meta estabelecida nos Instrutivos de Reabilitação Auditiva, Física, Intelectual e Visual, estabelecida na Portaria 835/2012, tendo juntado, como documento comprobatório, o mapa de atendimento mensal dos pacientes (peça 132, p. 32-35) .
52.	O Município de Picos/PI, por sua vez, refuta a constatação do Denasus de que não cumpre a demanda de usuários/pacientes estabelecida, ao afirmar que procedeu segundo as diretrizes traçadas pelo Ministério da Saúde instituídas em suas portarias. Nesse sentido, o ente afirma que "baseado na Relação Nominal dos Pacientes Atendidos no mês de maio do corrente ano na Clínica Santa Ana e no APAAS (Anexo VI) , constatou-se que, os dois CER IV juntos fizeram 1482 procedimentos de reabilitação, ultrapassando a meta mínima estabelecida pelo ministério da Saúde".
53.	Quanto ao assunto, verifico que o aludido mapa apresentado pela APAAS registra o número de procedimentos realizados, não de usuários/pacientes atendidos no mês, que é o exigido na referida norma. O mesmo se afirma da defesa trazida pelo Município de Picos/PI, que baseia sua tese no número de procedimentos supostamente realizados, não na quantidade de usuários/pacientes atendidos, que é o parâmetro estabelecido nos Instrutivos do Ministério da Saúde.
54.	A propósito, a questão não passou ao largo da análise preliminar da Sec-PI, na etapa anterior do processo, que registrou o seguinte:
"74. 	Esclarecido tal ponto, cabe apenas mais um esclarecimento técnico no sentido de não se confundir a produção mensal, reclamada pelos Instrutivos de Reabilitação, que é 700 pacientes/mês por parte de cada CER IV, compreendendo neste numerário 150 usuários de reabilitação auditiva, 150 de reabilitação visual, 200 de reabilitação intelectual e 200 de reabilitação física, com os procedimentos realizados por cada paciente, porquanto resta evidente, como cediço, que um mesmo paciente realiza dentro do mês inúmeros procedimentos com vistas ao tratamento de determinada reabilitação, porém ainda continua sendo um único paciente."
55.	Nesse ponto, é preciso destacar que a prova do cumprimento da demanda deve se dar mediante o registro da produção ambulatorial no Sistema SIA/SUS, autorizada pelo gestor do SUS com as devidas assinaturas, conforme determinado pelos Instrutivos de Reabilitação.
56.	Esse, portanto, foi o critério utilizado pelo Denasus para a conclusão preliminar de descumprimento do número mínimo de atendimento de pacientes/mês, o qual foi avalizado pela unidade técnica e acolhido no Acórdão 328/2019-TCU-Plenário: os dados extraídos do Sistema SIA/SUS, resumidos na tabela a seguir, transcrita no relatório condutor do aludido aresto:
 "76. 	Nesse sentir, consoante planilha abaixo, confeccionada pelo Denasus (peça 96) , em que se revela a quantidade de pacientes atendidos em cada um dos dois CER IV de Picos-PI, mês a mês, no período de janeiro de 2016 a junho de 2018, conforme relatórios extraídos, em 23/8/2018, do Sistema DATASUS/SIA/SUS, tem-se que:
	ANO
	2016
			2017
			2018
		
	MÊS 
	SANTA ANA
	APAAS
	TOTAL
	SANTA ANA
	APAAS
	TOTAL
	SANTA ANA
	APAAS
	TOTAL

	Janeiro
	236
	14
	250
	391
	305
	696
	422
	325
	747

	Fevereiro
	245
	28
	273
	417
	13
	430
	426
	0
	426

	Março
	255
	0
	255
	428
	15
	443
	427
	348
	775

	Abril
	0
	0
	0
	423
	10
	433
	427
	342
	769

	Maio
	271
	159
	430
	461
	0
	461
	421
	375
	796

	Junho
	314
	338
	652
	484
	24
	508
	442
	314
	756

	Julho
	354
	273
	627
	449
	0
	449
			
	Agosto
	393
	0
	393
	461
	1
	462
			
	Setembro
	407
	370
	777
	454
	347
	801
			
	Outubro
	391
	429
	820
	455
	350
	805
			
	Novembro
	393
	330
	723
	471
	359
	830
			
	Dezembro
	375
	299
	674
	421
	1
	422
			
	TOTAL
	3.634
	2.240
	5.874
	5.315
	1.425
	6.740
	2.562
	1.704
	4.266

Fonte: Relatórios extraídos, em 23/08/2018, do Sistema DATASUS/SIA/SUS
77. 	Como se vê, em nenhum dos meses, nenhum dos dois Serviços alcançou o atendimento mínimo de 700 pacientes/mês, razão pela qual fica evidenciado que, desde a gênese, foi irregular a habilitação de ambos os Serviços como CER IV. Vale deixar explicitado que a referida planilha reporta apenas o quantitativo total de pacientes atendidos dentro do mês, sem mencionar o quantitativo específico, por modalidade de reabilitação, de atendimentos feitos."
57.	Cabe ressaltar que o Denasus também apurou, de forma amostral, especificamente nos meses de abril, maio e junho de 2018, se a APAAS atendia o quantitativo mínimo de pacientes por modalidade. As conclusões do órgão foram transcritas no relatório condutor da decisão agravada, nos termos expostos a seguir:
	"Evidência: Consultando o Relatório extraído da Base de Dados do Sistema DATASUS, nos quais constam 420 (quatrocentos e vinte) pacientes que se submeteram a procedimentos de reabilitação na APAAS, identificou-se, nominalmente, 341 no mês de abril, 376 no mês de maio e 315 no mês de junho/2018. Cabe esclarecer que a soma dos quantitativos mensais diverge do total de 420 pacientes, tendo em vista que um mesmo paciente poderá constar em uma, duas ou nas três competências.
	(...) 
	Logo, os quantitativos mensais de pacientes por tipo de reabilitação, considerando seu registro na Base de Dados do DATASUS e suas respectivas evoluções são os seguintes:
	Mês/2018
	Sistema SISAC/APAAS
	Nº de Reabilitações

	Abril
	Reabilitação Intelectual
	296

		Reabilitação Física
	112

		Reabilitação Auditiva
	7

		Reabilitação Visual
	1

	Maio
	Reabilitação Intelectual
	306

		Reabilitação Física
	113

		Reabilitação Auditiva
	6

		Reabilitação Visual
	1

	Junho
	Reabilitação Intelectual
	298

		Reabilitação Física
	106

		Reabilitação Auditiva
	8

		Reabilitação Visual
	4

	Fonte: Evoluções extraídas do Sistema SISAC/APAAS, referentes aos pacientes registrados na Base do DATASUS
	Assim, os dados revelaram que o quantitativo mínimo para as reabilitações auditiva, visual e física não atende ao estabelecido no disposto nos Instrutivos de Reabilitação, SEÇÃO II - NORMAS DE FUNCIONAMENTO, subitem 4.5 - Quantitativo de pacientes/mês atendidos e subitem 4.5.1, que diz: ``A média do número de usuários atendidos deve considerar o estabelecido para cada modalidade de reabilitação, a saber:"
58.	Desse modo, concluo que os argumentos trazidos pela APAAS e pelo Município de Picos/PI, nos agravos, não lograram êxito no sentido de afastar a fumaça do bom direito, que subsidiou a expedição da medida cautelar, a saber o não cumprimento da demanda mínima de atendimentos de usuários/pacientes, para que uma entidade seja habilitada e continue a receber pagamentos sob a modalidade de custeio, como CER IV.
59.	Em reforço a essa assertiva, cabe afirmar que a própria Portaria 137/2016, do Ministério da Saúde, que habilitou a APAAS como CER IV, estabeleceu que:
	"Art. 2° Fica determinado que a habilitação listada será monitorada e caso apresente irregularidades na prestação dos serviços, a mesma será advertida, ficando a cargo da Coordenação Geral de Saúde da Pessoa com Deficiência (CGSPD/DAPES/SAS/MS) a análise sobre a continuidade ou não da habilitação."  (grifos acrescidos) .
60.	Sendo assim, considerando que os agravantes não demonstraram a regularidade na prestação de serviços, especificamente quanto ao atendimento do quantitativo mínimo de pacientes para o recebimento de incentivo financeiro de custeio, compreendo que está presente o requisito da fumaça do bom direito que fundamentou a medida cautelar em exame.
61.	Sobre as demais inconsistências levantadas na operação da instituição, quais sejam, ausência de registro das informações pertinentes à produção mensal, incongruências na relação nominal de pacientes desligados e existência das distorções nas evoluções disponibilizadas, entendo que o suposto saneamento das falhas - que deverá ser objeto de verificação específica no exame de mérito do processo -, não tem o condão de reverter o juízo de valor firmado, a respeito da necessidade de suspensão cautelar da operação da entidade como CER IV.
62.	Isso porque, até o presente momento, como já destacado, não foi comprovado o atendimento do quantitativo mínimo para as reabilitações auditiva, visual e física estabelecido nos Instrutivos de Reabilitação, o qual vem a ser a condição necessária para a continuidade do pagamento dos serviços sob a modalidade custeio.
IV.2 - Do perigo da demora e do perigo da demora reverso
63.	Com relação ao assunto, a APAAS alegou que não existe perigo da demora e, pelo contrário, subsiste real e substancial perigo da demora reverso, uma vez que a cautelar representa dano muito maior ao próprio erário e principalmente, às pessoas com deficiência dos setenta municípios que ficarão completamente desassistidas.
64.	Conforme exposto pela entidade, a alteração na forma de remuneração desarranjará a política em todo país, porquanto os serviços são permanentes, regulares e frequentes, não existe software para proceder ao pagamento por produção, haverá perdas de emprego e completa desassistência.
65.	Na mesma linha, o Município de Picos/PI assinala que "a imposição de que os repasses dos recursos, sejam feitos sob a modalidade de custeio, levará, fatalmente, à paralisação dos serviços de saúde, uma vez que os serviços realizados pelas entidades se tornarão financeiramente inexequíveis, o que acarretará um prejuízo monumental aos pacientes, posto que estes, poderão ficar sem o tratamento multidisciplinar atualmente realizado".
66.	Sobre o perigo de demora, ressalto, na linha do exposto no voto condutor da deliberação atacada, que ele está consubstanciado na continuidade dos pagamentos irregulares à APAAS, sem a comprovação da efetiva realização dos serviços, o que implica crescente prejuízo ao erário, de difícil e incerta recuperação. 
67.	Conforme o art. 276 do Regimento Interno, o TCU pode conceder medida cautelar, em caso de urgência, de fundado receio de grave lesão ao erário, ao interesse público, ou de risco de ineficácia da decisão de mérito, requisitos que se encontram presentes no presente caso, conforme se verifica do conjunto de fatos aportados aos autos.
68.	Acerca do perigo da demora reverso, observo que os recorrentes se limitaram a trazer afirmações genéricas das consequências da medida cautelar, sem, contudo, demonstrar a sua materialidade e extensão. A propósito, entendo que a presente providência não tem o potencial de desarranjar a política pública, a uma porque as normas do Ministério da Saúde admitem o pagamento por produção e, a duas, porque a decisão provisória do Tribunal está assentada justamente nas regras de funcionamento dessa política pública. 
69.	Conforme visto, o art. 2º da Portaria 137/2016, do Ministério da Saúde, prevê que a habilitação da APAAS como CER IV será monitorada e caso apresente irregularidades na prestação dos serviços, a Coordenação Geral de Saúde da Pessoa com Deficiência (CGSPD/DAPES/SAS/MS) avaliará a continuidade ou não da habilitação. Logo, a eventual desabilitação da entidade faz parte das regras do jogo, caso fique demonstrado, ao final do processo, que a instituição não cumpre os requisitos para a sua operação como CER IV. 
70.	Não há, por conseguinte, direito adquirido de um município ou de instituições privadas a receberem recursos do SUS em desacordo com as normas de regência da política pública, apenas porque os serviços públicos são importantes e trazem benefícios a seus usuários. Se fosse seguir esse raciocínio, toda e qualquer demanda de saúde pública, tais como as que requerem o custeio de medicamentos pelo SUS, deveria ser atendida pelo Estado, independentemente de qualquer parâmetro estabelecido nas regras do SUS.
71.	Acerca do impacto da cautelar sobre o atendimento da população, além de as considerações dos recorrentes serem vagas e estarem desacompanhadas de qualquer acervo probatório, reputo exagerada a assertiva de que a cautelar por si só acarretará a completa desassistência. Basta afirmar que antes da habilitação das entidades como CER IV, os serviços de reabilitação eram prestados pelo Hospital Regional Justino Luz e pelas próprias entidades privadas, mediante o pagamento de produção.
72.	Ademais, a recomendação consignada no subitem 9.5 do Acórdão 328/2019-TCU-Plenário, para que o Ministério da Saúde avalie o reenquadramento da APAAS como prestadora de serviço, de modo que elas passem a receber por produção, permite que a prestação do serviço de saúde possa continuar, com mais economia e eficiência no gasto público. 
73.	Sendo assim, compreendo que a medida cautelar expedida no subitem 9.3 da decisão agravada representa uma solução de compromisso entre a defesa do erário, da regularidade da política pública e do interesse público, considerado de forma ampla, inclusive sob o ponto de vista do conjunto de beneficiários dos recursos públicos. 
74.	Afinal, os recursos do SUS devem servir não apenas à região potencialmente beneficiária dos serviços da APAAS, mas de outras localidades que poderiam estar recebendo os valores pagos em excesso à instituição. 
75.	A propósito, transcrevo a seguinte passagem da instrução da Sec-PI que subsidiou o Acórdão 328/2019-TCU-Plenário:
"82.4.7.	A um só tempo, portanto, de um lado, a nova contratualização com a APAAS - contrato a ser firmado com um teto financeiro definido a partir da análise da capacidade produtiva e instalada da APAAS feita pelo Gestor local no exercício de sua competência de controle e avaliação - permitirá a permanência da prestação dos serviços de reabilitação nas modalidades que ordinariamente já vinham sendo prestadas pela APAAS e, de outro, com mais eficiência e economicidade no gasto, permitirá o melhor destino do erário federal, na medida em que, como a APAAS não atendia aos quantitativos mínimos impostos pelos Instrutivos de Reabilitação, o pagamento se dará somente pela produção efetivamente prestada e comprovada pela APAAS, o que, em última análise, faculta ao Poder Público a destinação do dinheiro economizado em outra área e/ou política pública de saúde."  (grifos acrescidos) .
V - Dos demais argumentos
76.	Quanto às demais alegações a respeito da política de reabilitação "Projeto Viver Sem Limites", ao papel do TCU e à atuação do Ministério Público Federal no exame das ocorrências, ressalto que a fiscalização do Tribunal sobre os atos praticados pelo Ministério da Saúde e pela Secretaria Municipal de Picos/PI envolvendo a APAAS se deu dentro da esfera de competência estatuída no art. 71 da Constituição, a qual está pautada no princípio da independência das instâncias.
77.	Diante de todo o exposto, voto por que seja adotada a deliberação que ora submeto a este Colegiado.
TCU, Sala das Sessões Ministro Luciano Brandão Alves de Souza, em 27 de março de 2019.
BENJAMIN ZYMLER 
Relator